臺灣高等法院刑事判決
110年度上訴字第1099號
上  訴  人  
即  被  告  林凱樂


上列上訴人因詐欺等案件，不服臺灣新北地方法院109年度審訴
字第2335、2443號，中華民國110年2月2日第一審判決（起訴案
號：臺灣新北地方檢察署109年度少連偵字第505號，追加起訴案
號：臺灣新北地方檢察署109年度偵字第38994號），提起上訴，
本院判決如下：
    主  文
原判決撤銷。
甲○○犯三人以上共同冒用公務員名義詐欺取財罪，共貳罪，各
處有期徒刑壹年貳月。應執行有期徒刑壹年伍月。
未扣案偽造之「台北地方法院地檢署公證科」公文書含其上偽造
之「法務部行政執行署台北執行處凍結管制命令印」及「檢察執
行處鑑」印文各壹枚均沒收；未扣案犯罪所得合計新臺幣肆仟元
均沒收，於全部或一部不能沒收或不宜執行沒收時，追徵其價額
。
    犯罪事實
一、甲○○於民國109年6月中某日經少年曾○崴（年籍詳卷，92年2
    月生之未滿18歲少年，另由原審法院少年法庭審理）介紹加
    入真實姓名年籍不詳綽號「太陽」為首之詐欺集團，擔任車
    手及收水之工作，共同基於冒用政府機關或公務員及3人以
    上詐欺取財、行使偽造公文書及洗錢之犯意聯絡，分別為：
　㈠推由真實姓名年籍不詳之成年詐欺集團成員，於109年6月20
    日上午8時許，撥打電話給丙○○，佯為中華電信女性員工向
    丙○○詐以有積欠電信費用新臺幣（下同）4萬8千元，且因涉
    及刑案，轉接予訛稱為大隊長之詐欺集團成員通話，該名集
    團成員騙稱丙○○持有中國信託帳戶涉及刑案，已遭通緝，再
    轉接與誆稱檢察官之詐欺集團成員，向其騙稱要提出60萬元
    作為財產證明，財產才不會被凍結，並要提供行動電話號碼
    供聯繫交付提出60萬元相關事宜云云，致丙○○誤信為真，而
    按詐欺集團成員之指示，於109年6月20日中午12時38分至新
    北市板橋區江翠郵局領取30萬元後，步行至新北市○○區○○街
    00號對面人行道，將30萬元交與曾○崴，而曾○崴收受即依「
    太陽」之指示，至台北市中正區臺北車站一樓廁所內交與甲○○，甲○○復按「太陽」之指示至台北市大安區大安森林公園
    內，交付第二層收水之詐欺集團成員。「太陽」、曾○崴、
    甲○○及成年詐欺集團成員承前犯意聯絡，接續推由詐欺集團
    成員於同日下午1時至2時間，佯為檢察官撥打電話與丙○○，
    佯稱30萬元不足作為財產證明，須再交付30萬元以為財產證
    明云云，致丙○○陷於錯誤，至新北市板橋區文化郵局領取現
    金30萬元後，至新北市○○區○○街00號寶麗金社區停車場車道
    口交與曾○崴，曾○崴即依「太陽」之指示，旋至台北市中正
    區臺北車站一樓廁所內交與甲○○，甲○○復按「太陽」之指示
    至台北市大安區大安森林公園內，交與第二層收水之詐欺集
    團成員。前後二次接續以分次取款輾轉交付方式製造金流斷
    點掩飾、隱匿詐欺所得款項之來源及去向。嗣曾○崴自詐欺
    集團成員取得其與甲○○從事車手及收水工作之代價共6千元
    後，朋分2千元與甲○○以為報酬。
　㈡推由真實姓名年籍不詳之成年詐欺集團成員於109年5月26日
    上午10時許，假冒政府機關人員致電乙○○，向乙○○詐稱其名
    下帳戶涉及洗錢案，需將帳戶存款提領出來作為保管云云，
    並持交詐欺集團成年成員偽造之「台北地方法院地檢署公證
    科」公文書與乙○○，足生損害於檢察機關之公信及乙○○，乙○○並誤信為真，依詐欺集團成員之指示，於109年5月29日起
    使用郵局提款卡至新北市板橋區南亞郵局、八甲郵局、民族
    郵局等ATM領款後，後於109年6月15日12時55分許至新北市○○區○○○路0段0號之南雅公園將34萬元交與曾○崴，曾○崴即依
    「太陽」之指示，至臺北市中正區臺北車站一樓廁所內交與
    甲○○，甲○○按「太陽」之指示至台北市大安區大安森林公園
    內，交與第二層收水之詐欺集團成員，而以分次取款輾轉交
    付方式製造金流斷點掩飾、隱匿詐欺所得款項之來源及去向
    。後由曾○崴交與甲○○2千元之報酬。
　　嗣員警分別接獲丙○○、乙○○報案，循線查悉上情。
二、案經丙○○訴請新北市政府警察局海山分局、乙○○訴請新北市
    政府警察局板橋分局報告臺灣新北地方檢察署檢察官偵查起
    訴、追加起訴。
    理  由
壹、程序方面
　　檢察官及上訴人即被告甲○○、辯護人於本院審判程序中，對
    於本案相關具有傳聞性質之證據資料，均表示不爭執證據能
    力（見本院卷第55至56頁），且本案所引用之非供述證據，
    亦屬合法取得，依法均可作為認定犯罪事實之依據。
貳、實體方面
一、認定犯罪事實所憑之證據及理由
　　上揭犯罪事實，迭據被告甲○○於警詢、偵查中、原審及本院
    審理中坦承不諱，核與證人即共同被告曾○崴於警詢及偵查
    中之證述，證人即告訴人丙○○、乙○○於警詢之證述大致相符
    (分見少連偵卷第7-16頁、偵卷第6-7頁反、少連偵卷第85-8
    8頁；他卷第19-22頁、少連偵卷第27-30頁；他卷第9-11頁
    反、偵卷第10-12頁反），並有新北市政府警察局板橋分局
    偵辦周東樟、甲○○涉嫌詐欺集團案偵查報告（他卷第3-8頁
    反）、告訴人丙○○之內政部警政署反詐騙諮詢專線紀錄表、
    郵局封面及內頁（他卷第23-26頁、少連偵卷第55-61頁）、
    車輛詳細資料報表（MXL-2895、MXD-7786）（他卷第28-29
    頁、偵卷第23-24頁）、曾○崴、甲○○指認犯罪嫌疑人紀錄表
    （少連偵卷第31-37頁）、新北市政府警察局海山分局照片
    （少連偵卷第39-54頁）、告訴人乙○○所提台北地方法院地
    檢署公證科文件、兆豐國際銀行封面及內頁（他卷第12-18
    頁、偵卷第16-22頁）、被害人乙○○遭詐欺取款一覽表（偵
    卷第15頁）及新北市政府警察局板橋分局後埔所詐欺案照片
    （偵卷第27-32頁）在卷可稽，是被告被告之任意性自白經
    前開證據補強，應與事實相符，足為採信。綜上所述，本案
    事證明確，被告犯行堪予認定，應依法論科。
二、論罪
  ㈠罪名
　⒈加重詐欺取財罪
　  被告如犯罪事實欄一㈠與「太陽」、曾○崴及其他成年詐欺集
    團成員詐欺，核其所為係犯刑法第339條之4第1項第1款、第
    2款之三人以上共同冒用公務員名義詐欺取財罪；被告如犯
    罪事實欄一㈡與上開人等共同持偽造公文書行使以假冒檢察
    官名義詐欺部分，則係犯刑法第216條、第211條之行使偽造
    公文書罪及同法第339條之4第1項第1款、第2款之三人以上
    共同冒用公務員名義詐欺取財罪。
　⒉洗錢罪
    查本案詐騙集團成員詐騙告訴人二人，係犯刑法第339條之4
    第1項第1、2款之加重詐欺取財罪，為洗錢防制法第3條第1
    款規定之特定犯罪，而被告與本案詐騙集團其餘成員相互利
    用彼此之行為，被告經招募後擔任車手，由其他成員對人施
    用詐術使告訴人受騙交付曾○崴轉交被告，被告輾轉交予另
    一成員，藉此製造金流之斷點，使偵查機關難以追查帳戶金
    流，目的顯在掩飾、隱匿該等款項作為特定犯罪所得財物之
    來源、去向及所在，被告此部分為洗錢防制法第2條第2款之
    洗錢行為，核其係犯同法第14條第1項之洗錢罪。起訴書及
    追加起訴書雖均漏未論被告涉犯洗錢防制法第14條第1項之
    洗錢罪，惟各均已詳載被告係受曾○崴交付所收取詐款後轉
    交第二層收水，製造金流斷點之行徑，且與所犯加重詐欺罪
    為想像競合犯，又經本院諭知賦予被告辯明之程序保障，自
    得併與審究，附此敘明。
  ㈡共同正犯
    共同正犯之意思聯絡，固不以數人間直接發生者為限，間接
    之聯絡者，亦包括在內，復不限於事前有所謀議，僅於行為
    當時有共同犯意之聯絡，或於行為當時，基於相互之認識，
    不論明示通謀或相互間默示合致，以共同犯罪之意思參與，
    均屬之。被告與成年之「太陽」、曾○崴、及施用詐術與受
    交詐欺款項姓名年籍不詳之成年成員等，就上開加重詐欺取
    財、行使偽造公文書及洗錢犯行，有犯意聯絡及行為分擔，
    為共同正犯。
  ㈢罪數
　⒈被告與「太陽」、曾○崴及其他成年詐欺集團詐欺成員等人如
    犯罪事實欄一㈠先後二次共同加重詐欺詐得告訴人財物及掩
    飾、隱匿該等犯罪所得，均係密切接近之時地實施，侵害同
    一之法益，各行為之獨立性極為薄弱，依一般社會健全觀念
    ，在時間差距上，難以強行分開，在評價上，以視為數個舉
    動之接續施行，合為包括之一行為予以評價，較為合理，各
    論以加重詐欺及洗錢之接續犯(具統一見解法律效力之最高
    法院86年台上字第3295號判決意旨參照)；其接續加重詐欺
    取財、接續洗錢之行為相互間均有部分合致，被告自係以一
    行為犯三人以上共同冒用公務員名義詐欺取財罪及洗錢罪名
    ，為想像競合犯，應從一重之三人以上共同冒用公務員名義
    詐欺取財罪處斷。
　⒉被告實行如犯罪事實欄一㈡所示之犯行，與本件詐欺集團之成
    員共同偽造「法務部行政執行署台北執行處凍結管制命令印
    」及「檢察執行處鑑」印文各1枚，為偽造如附件二犯罪事
    實欄一㈡所示公文書（下稱本件公文書）之階段行為；又偽
    造本件公文書後復持以行使，其偽造之低度行為應為行使之
    高度行為所吸收，均不另論罪。被告與「太陽」、曾○崴及
    其他成年詐欺集團詐欺成員等人如犯罪事實欄一㈡所示共同
    基於詐騙告訴人乙○○財物之單一目的，分工由本件詐欺集團
    成員從事撥打電話行騙，並指示被告持偽造之本件公文書對
    告訴人行使，收取詐得之款項，又掩飾、隱匿該等犯罪所得
    ，其加重詐欺取財、行使偽造公文書及洗錢之行為相互間均
    有部分合致，係一行為觸犯上開三罪名，為想像競合犯，應
    論以一重之三人以上共同冒用公務員名義詐欺取財罪。
　⒊再被告對告訴人二人個別所犯上開犯行，犯意各別，行為互
    殊，且侵害對象、法益歸屬概不相同，應予分論併罰。
　㈣刑之減輕　
　　想像競合犯之處斷刑，本質上係「刑之合併」。其所謂從一
    重處斷，乃將想像競合犯組成之評價上數罪，合併為科刑一
    罪，其所對應之刑罰，亦合併其評價上數罪之數法定刑，而
    為一個處斷刑。易言之，想像競合犯侵害數法益者皆成立犯
    罪，論罪時必須輕、重罪併舉論述，同時宣告所犯各罪名，
    包括各罪有無加重、減免其刑之情形，亦應說明論列，量刑
    時併衡酌輕罪部分量刑事由，評價始為充足，然後依刑法第
    55條前段規定「從一重處斷」，非謂對於其餘各罪可置而不
    論。因此，法院決定處斷刑時，雖以其中最重罪名之法定刑
    ，做為裁量之準據，惟於裁量其輕重時，仍應將輕罪合併評
    價在內（最高法院108年度台上字第4405、4408號判決意旨
    參照）。又犯洗錢防制法第14條、第15條之罪，在偵查或審
    判中自白者，減輕其刑，同法第16條第2項定有明文。查被
    告於本院審理中，坦承本案洗錢之犯罪事實（見本院卷第57
    、58頁），爰依洗錢防制法第16條第2項規定，就被告所犯
    洗錢防制法第14條第1項洗錢罪部分減輕其刑。
　㈤併予說明
　　被告既已加入前述「太陽」所屬詐欺集團，擔任取水車手之
    工作，其參與之不法集團為階層、職務區分鮮明，以詐欺取
    財為手段，由多人縝密分工完成犯罪之牟利性團體，而另以
    一行為同時犯有組織犯罪防制條例第3條第1項中段之罪嫌，
    雖檢察官亦未起訴及追加起訴在案，法院原應併與審究，然
    被告已因同一詐欺集團之加重詐欺罪嫌（見卷附臺北地方檢
    察署109年度偵字第20671、23849、24767號起訴書），於10
    9年11月26日繫屬臺灣臺北地方法院，早於本案於109年12月
    4日繫屬原審法院，被告首次加入詐欺集團之組織犯罪犯行
    ，應由該案論處，併此敘明。
參、撤銷改判之理由
一、原審認被告所犯三人以上共同冒用公務員名義詐欺罪證明確
    ，據以論罪科刑，固非無見，然被告如犯罪事實欄一㈠接續
    犯有三人以上共同冒用公務員名義詐欺取財犯行；又被告之
    詐欺行為同時犯有洗錢罪，為起訴效力所及，均漏未論及，
    容有疏誤。被告上訴意旨略以：被告家中有年老母親，其一
    人照顧，現已改過自新，工作及兼職，希望與本案被害人和
    解並彌補所犯過錯，請求從輕量刑云云，均不足影響被告罪
    刑之認定，並無理由。惟原判決既有前述違法不當，即屬無
    可維持，自應由本院撤銷改判。
二、爰審酌被告年輕體壯，竟不思付出自身勞力或技藝，循正途
    賺取生活所需之錢財，反而參加本件詐欺集團，共同假冒政
    府機關或所屬公務人員之名義，甚至共同偽造本件公文書，
    更利用告訴人丙○○、乙○○（以下合稱本件告訴人）對司法案
    件偵辦程序不甚熟悉之機會，分別施用詐術加以詐騙，嚴重
    戕害司法機關威信，復造成本件告訴人之財產受損，皆甚不
    該，兼衡被告在本件各該犯行中所扮演之角色及參與犯罪之
    程度，犯後始終坦承犯行之態度，但迄今未見實際賠償本件
    告訴人所受損害之實據，暨被告之素行、高中肄業之教育程
    度、貨運司機之職業、撫養母親之家庭經濟與生活狀況，以
    及其犯罪之動機、目的、手段等一切情狀，分別量處如主文
    第2項所示之刑。並就被告犯罪類型、行為態樣、動機、手
    段，所侵害者均非具有不可替代性、不可回復性之個人法益
    ，以及責任非難重複之程度，復審酌本案一切情狀而為整體
    之非難評價後，定其應執行刑有期徒刑1年5月示懲。
三、沒收
  ㈠未扣案之偽造本件公文書1紙（109年度偵字第38894號卷第16
    頁所附文件係本件公文書之影本），乃屬於被告犯罪所用之
    物，無證據證明已滅失，仍依刑法第38條第2項前段規定宣
    告沒收，其上偽造之「法務部行政執行署台北執行處凍結管
    制命令印」及「檢察執行處鑑」印文各1枚一併沒收。另無
    證據證明上開偽造公文書上偽造印文由偽造印章而成，自不
    諭知沒收。
  ㈡被告擔任本件詐欺集團「車手」之角色，依指示收取如本件
    告訴人受騙交付之款項等行為，尚無事證顯示其為本件各該
    犯行之主導者，應無藉此取得全部或大部分詐騙款項之可能
    ，且依本件詐欺集團分工狀態，被告實行前述「車手」行為
    ，實際取得之報酬合計為4,000元，業據被告於警詢及偵查
    中供承明確，取得之上開報酬屬其犯罪所得，且未實際合法
    發還本件告訴人，應宣告沒收，並於全部或一部不能沒收或
    不宜執行沒收時，追徵其價額。
據上論斷，應依刑事訴訟法第369條第1項前段、第364條、第299
條第1項前段，判決如主文。
本案經檢察官徐世淵提起公訴、檢察官陳璿伊追加起訴，檢察官
越方如到庭執行職務。
中　　華　　民　　國　　110 　年　　5 　　月　　25  　日
                  刑事第二十三庭審判長法　官  許永煌
                                      法　官  雷淑雯
                                      法　官  吳定亞
以上正本證明與原本無異。
如不服本判決，應於收受送達後20日內向本院提出上訴書狀，其
未敘述上訴之理由者並得於提起上訴後20日內向本院補提理由書
（均須按他造當事人之人數附繕本）「切勿逕送上級法院」。
                                     書記官  郭侑靜
中　　華　　民　　國　　110 　年　　5 　　月　　28　　日
附錄：本案論罪科刑法條全文
中華民國刑法第339條之4
犯第 339 條詐欺罪而有下列情形之一者，處 1 年以上 7 年以
下有期徒刑，得併科 1 百萬元以下罰金：
一、冒用政府機關或公務員名義犯之。
二、三人以上共同犯之。
三、以廣播電視、電子通訊、網際網路或其他媒體等傳播工具，
    對公眾散布而犯之。
前項之未遂犯罰之。
洗錢防制法第14條
有第二條各款所列洗錢行為者，處 7 年以下有期徒刑，併科新
臺幣 5 百萬元以下罰金。
前項之未遂犯罰之。
前二項情形，不得科以超過其特定犯罪所定最重本刑之刑。　
洗錢防制法第2條
本法所稱洗錢，指下列行為：
一、意圖掩飾或隱匿特定犯罪所得來源，或使他人逃避刑事追訴
    ，而移轉或變更特定犯罪所得。
二、掩飾或隱匿特定犯罪所得之本質、來源、去向、所在、所有
    權、處分權或其他權益者。
三、收受、持有或使用他人之特定犯罪所得。